【裁判字號】    99,聲判,113
【裁判日期】    990806
【裁判案由】    聲請交付審判
【裁判全文】
臺灣臺北地方法院刑事裁定             99年度聲判字第113號
聲  請  人  甲○○
代  理  人  林玠民律師
被      告  乙○○
上列聲請人因告訴被告涉嫌誣告案件，不服台灣高等法院檢察署
檢察長民國99年5 月19日駁回再議之處分（99年度上聲議字第37
61號），聲請交付審判，本院裁定如下：
    主  文
聲請駁回。
    理  由
一、按告訴人不服上級法院檢察署檢察長或檢察總長認再議為無
    理由而駁回之處分者，得於接受處分書後10日內委任律師提
    出理由狀，向該管第一審法院聲請交付審判，刑事訴訟法第
    258 條之1 第1 項前段定有明文。經查，本件聲請人即告訴
    人甲○○以被告乙○○涉犯刑法第169 條第1 項誣告罪嫌，
    向台灣台北地方法院檢察署提出告訴，經檢察官於民國99年
    3 月24日以99年度偵續一字第138 號為不起訴處分後，聲請
    人不服，乃聲請再議，嗣經台灣高等法院檢察署檢察長於99
    年5 月19日以99年度上聲議字第3761號認再議為無理由而駁
    回再議之聲請後，聲請人隨即於收受該署駁回再議處分書後
    10日內委任律師具狀向本院聲請交付審判等情，業經本院調
    閱上開卷宗核閱無訛，而聲請人所提刑事聲請交付審判狀並
    蓋有本院收狀戳日期在卷可稽，則揆諸前揭規定所示，聲請
    人向本院提起本件聲請，在程序上即屬適法，合先敘明。
二、告訴及聲請交付審判意旨略以：
（一）告訴人甲○○與被告乙○○於77、78年間，透過被告之友
      人羅國柱之仲介進行投資，告訴人陸續交付新台幣（下同
      ）790 萬元予被告，委託被告與羅國柱洽商投資事宜，嗣
      因告訴人要求被告提出帳冊，被告竟一再拖延，無法交待
      款項去處，雙方起爭執。詎被告竟基於意圖使告訴人及羅
      國柱受誣告之刑事處分，先後為下列誣告行為：
（一）於94年3 月24日，具狀向台灣台北地方法院檢察署（下稱
      台北地檢署）提出告訴，誣指：甲○○明知乙○○並無侵
      占790 萬元之事實，卻於94年11月21日虛構乙○○於77、
      78年間侵占甲○○上揭投資款項，涉有侵占罪嫌云云，嗣
      經該署檢察官以94年度偵字第12220 號為不起訴處分。
（二）於94年12月26日，具狀對甲○○及羅國柱提出偽證罪之告
      訴，誣指：甲○○及羅國柱於台灣台北地方法院93年度訴
      字第889 號刑事案件出庭作證時，對於案情有重要關係之
      事項，甲○○具結後虛偽證稱：渠交付現金790 萬元給乙
      ○○轉交羅國柱投資云云，及羅國柱具結後虛偽證稱：台
      東縣卑南鄉○○段968 、970 號（下稱968 、970 號地）
      土地之耕作租用權係甲○○購買，3 人對帳時並無台東縣
      卑南鄉○○段808 、809 、810 、811 地號土地（下稱80
      8-811 號地）這4 筆土地之耕作權，當時買地大部分都是
      甲○○出錢，買地的錢乙○○沒有出一毛錢等語，涉有偽
      證罪嫌，嗣經台灣台北地方法院檢察署檢察官以95年度偵
      字第11115 號為不起訴處分，因認被告涉有刑法第169 條
      第1 項之誣告罪嫌。
（三）被告於台灣高等法院94年度上訴字第1168號案件審理時自
      承：經伊查證，甲○○並未擅自出售808-811 號地土地耕
      作權予林瑞娥，伊當時雖搞錯對象，誤而控告甲○○，致
      使甲○○名譽受損並浪費國家司法資源，伊至感抱歉等語
      ，是被告已當庭自承錯誤，卻提出二件誣告案件，何能謂
      被告無誣告之故意，爰聲請交付審判。
三、按犯罪事實應依證據認定之，無證據不得認定犯罪事實；不
    能證明被告犯罪者，應諭知無罪之判決，刑事訴訟法第 154
    條第2 項、第301 條第1 項分別定有明文。又認定不利於被
    告之事實，須依積極證據，苟積極證據不足為不利於被告事
    實之認定時，即應為有利於被告之認定，更不必有何有利證
    據；告訴人之告訴，係以使被告受刑事訴追為目的，是其陳
    述是否與事實相符，仍應調查其他證據以資審認，最高法院
    30 年 上字第816 號及52年台上字第1300號分別著有判例意
    旨可資參照。
四、被告乙○○堅決否認有何誣告犯行，辯稱：伊是因告訴人甲
    ○○實際上並未交付790 萬元，伊亦未侵占該款項，故認為
    告訴人所言不實，伊幾次要求告訴人提出伊侵占790 萬元之
    證據，告訴人均未提出，且伊認為告訴人及羅國柱確實都在
    92年度偵續字第281 號案件偵查時所言不實，所以才提出誣
    告及偽證告訴等語。
五、經查：
（一）告訴人甲○○及被告乙○○自85年間起各有多件告訴對方
      犯罪之案件，且均與本案有關，以下先略述雙方互告之各
      案案情，為避免混淆，以下除本案外，均單稱甲○○、乙
      ○○，先此敘明。
1.乙○○於85年12月19日提起自訴，自訴意旨略為：甲○○與伊
  、羅國柱於78年4 月11日合夥投資購買梁水吉所有之968 、97
  0 號地，及於78年4 月19日購買陳有福所有之808-811 號地，
  上開土地所有權證件均委託甲○○保管，詎甲○○與羅國柱在
  79年間發生房屋買賣糾紛，甲○○認為此與乙○○有關，故於
  83年間私自將有關三人合夥投資購得的上開土地二筆全部出售
  予他人，涉有侵占、背信罪嫌等語，案經本院以85年度自字第
  1280號判決甲○○無罪確定，此有該案卷宗全部及判決在卷可
  參。
2.甲○○嗣於90年12月17日向台北地檢署提出告訴，以乙○○前
  開自訴行為涉誣告罪嫌，以及乙○○於77、78年間，向伊收取
  790 萬元投資款項，並未用於投資，涉詐欺、背信罪嫌等語，
  案經台北地檢署以92年度偵續字第281 號提起乙○○涉犯誣告
  罪嫌之公訴，另就乙○○涉侵占部分以追訴權時效完成為不起
  訴處分（此部分下稱92年度偵續字第281 號不起訴處分），此
  有該案卷宗全部及起訴書、不起訴處分書在卷可按。
3.上開乙○○涉犯誣告案件經本院於94年3 月31日以93年度訴字
  第889 號判決乙○○犯誣告罪，嗣經乙○○上訴，台灣高等法
  院於94年11月29日以94年度上訴字第1168號判決駁回上訴，乙
  ○○不服，上訴最高法院，經最高法院撤銷發回台灣高等法院
  ，台灣高等法院再於97年3 月26日以96年度上更一字第688 號
  判決乙○○犯誣告罪，處有期徒刑5 月，減為有期徒刑2 月又
  15日，緩刑2 年確定，該判決認定之事實略為：乙○○與甲○
  ○係高中同學，甲○○於77年間，向乙○○詢問在台東是否有
  投資管道，乙○○見甲○○頗具資力，即告稱：其友人羅國柱
  對台東之投資管道相當熟悉，只要提供足夠資金轉交羅國柱進
  行投資，獲利可期。甲○○即於77年至78年間，陸續交付款項
  共計790 萬元予乙○○，並全權委託乙○○與羅國柱洽商投資
  事宜。事後甲○○要求乙○○提出投資帳冊，乙○○竟一再拖
  延，無法交待款項去處（該部分涉犯詐欺、背信犯行因時效完
  成，經檢察官另為不起訴處分確定）。詎乙○○明知其係受甲
  ○○委託處理資金，雙方僅言明乙○○可分得紅利百分之20，
  實際上乙○○非羅國柱、甲○○之合夥人，且當初係以乙○○
  名義於78年4 月11日向梁水吉購買968 、970 號地之耕作租用
  權，嗣再轉由甲○○受讓，藉以抬高該耕作租用權價格；另乙
  ○○於78年4 月19日自行向陳有福購買808-811 號地，與甲○
  ○無涉，竟為脫免前開詐欺、背信等罪，意圖使甲○○受刑事
  處分，於85年12月18日書具自訴狀，內載：乙○○與甲○○、
  羅國柱3 人，於78年4 月11日合夥共同投資購買梁水吉968 、
  970 號地，面積16.4840 公頃，總價185 萬元，又於78年4 月
  19日向陳有福購買808-811 號地，總價55萬元，而上揭土地之
  所有權及證件，均委託甲○○保管。未料甲○○與羅國柱在79
  年間發生房屋買賣糾紛，羅國柱逃避到大陸至今，甲○○懷恨
  在心，又追討不著，認此案與乙○○有關，而於83年間私自將
  有關3 人合夥投資之上開土地，全部出售他人，乙○○於86年
  12月13日至台東查證甲○○已將上開土地出售予許旗祥，共得
  500 萬元，乙○○於85年初與甲○○理論此事，反遭甲○○言
  語恐嚇，並置之不理等不實事項，向本院提起自訴，誣告甲○
  ○涉犯背信罪嫌，嗣經本院以85年度自字第1280號判處甲○○
  無罪確定等節，有該案卷宗全部、判決在卷可佐。
4.乙○○嗣於94年3 月10日向台北地檢署具狀告訴：甲○○於90
  年12月17日向台北地檢署告訴，控告乙○○涉嫌侵占、背信、
  誣告罪嫌，涉嫌誣告，因甲○○所說790 萬元，乙○○並未經
  手代轉，乙○○並未侵占甲○○之房屋價款790 萬元等語，案
  經台北地檢署以94年度偵字第12220 號為不起訴處分，理由略
  為：甲○○告乙○○於77、78年間涉嫌侵占罪嫌，係經台北地
  檢署以92年度偵續字第281 號以追訴權時效完成，為不起訴處
  分確定，甲○○所告之事，因追訴權時效完成，在法律上根本
  不能構成犯罪，自不能成立誣告之刑責（本案下稱94年度偵字
  第12220 號），有該案卷宗全部、不起訴處分書在卷可憑。
5.乙○○又於94年12月26日提出告訴，以甲○○於92年7 月23日
  在台北地檢署92年度偵續字第281 號案件偵查中證稱：以 260
  萬元向乙○○購買968 、970 地號土地，不知有台東縣卑南鄉
  ○○段808 、809 、810 地號土地（下稱808-810 號地）等語
  ，又於92年8 月1 日偵查時證稱：以100 萬元向乙○○購買96
  8 、970 地號土地等語，再於94年1 月25日本院93年度訴字第
  889 號案件審理時證稱：伊交付790 萬現金給乙○○，乙○○
  轉交羅國柱投資，乙○○並未交付808 至810 地號土地所有權
  證件等語，證詞前後不一，羅國柱則於92年7 月23日、92年 8
  月1 日檢察官偵查時證稱：968 、970 地號土地係甲○○購買
  ，3 人有對帳，並無808 至810 地號這三筆土地等語，又於94
  年3 月10日本院93年度訴字第889 號案件審理時證稱：當時買
  地大部分都是甲○○出錢，買地的話，乙○○沒有出一毛錢，
  其他的出錢不是甲○○也不是乙○○，那時候還有別人等語，
  涉嫌偽證，案經台北地檢署以95年度偵字第11115 號為不起訴
  處分，理由略為：甲○○、羅國柱於92年7 月23日、92年8 月
  1 日分別以告訴人、證人身分出庭應訊，而羅國柱作證時並未
  具結，核與刑法偽證罪之構成要件有間（本案下稱95年度偵字
  第11115 號），有該案卷宗全部、不起訴處分書在卷可憑。
（二）台北地檢署94年度偵字第12220 號不起訴處分書並未就甲
      ○○於90年12月17日向台北地檢署提出告訴乙○○涉侵占
      罪嫌之實體事項為認定，而係以甲○○所提之告訴已逾追
      訴權時效，經該署為92年度偵續字第281 號不起訴處分，
      其所告之事在法律上不能構成犯罪，不能成立誣告之刑責
      為不起訴處分，則乙○○是否侵占甲○○790 萬元而犯侵
      占罪，事實尚有不明。而台灣高等法院96年度上更一字第
      688 號判決固認定：甲○○於77年至78年間，陸續交付款
      項共計790 萬元予乙○○，並全權委託乙○○與羅國柱洽
      商投資事宜等節，惟亦未認定乙○○侵占甲○○上開 790
      萬元款項，此觀該判決內容即明。
（三）告訴人甲○○於本院93年度訴字第889 號案件中以證人身
      分證稱：77年間，伊在台北市○○街○ 段57號麗華餅店，
      交付現金給乙○○共790 萬元，乙○○表示要投資工藝品
      或林地的事情等語（94年1 月25日準備程序筆錄），惟告
      訴人未能提出乙○○收取790 萬元之收據或簽收單，而被
      告乙○○辯稱：伊只有收到甲○○交付的30萬元，甲○○
      拿500 萬元給羅國柱，甲○○並沒有拿790 萬元給伊等語
      ，告訴人甲○○復供稱：伊好像有拿200 萬元給羅國柱，
      其他伊不記得（94年2 月23日審判筆錄），是確有部分投
      資款項係由告訴人直接交給羅國柱，則告訴人經由被告轉
      交予羅國柱之款項數額究竟多少，即無從證明，被告辯稱
      伊沒有收到790 萬元等語，應非完全虛妄。
（四）證人羅國柱於該案件中證稱：乙○○當時介紹台北的甲○
      ○來投資，甲○○出錢當金主，我們有買土地，在台東縣
      卑南鄉○○段的山坡地買了很多筆，我們預計作小木屋渡
      假農場，當時台北有人先做被禁止，所以我們的投資案就
      不行了... （甲○○那邊拿多少錢給你？）乙○○交給我
      的只有500 多萬等語（94年3 月10日審判筆錄），可知被
      告與羅國柱有將告訴人所交付之投資款拿去購買台東縣卑
      南鄉○○段土地，告訴人亦坦稱：乙○○表示要投資工藝
      品或林地的事情，有帶伊去台東縣卑南鄉的土地現址去看
      ... 伊後來有賣掉一塊地等語（94年1 月25日準備程序筆
      錄），核與證人羅國柱所證述情節相符，則被告既有將告
      訴人投資之款項拿去購買台東縣卑南鄉土地，則此等情形
      即難謂被告侵占告訴人交付之投資款項，被告於95年度偵
      字第11115 號案件告訴稱：伊並未侵占告訴人790 萬元，
      亦非完全無據。
（五）證人羅國柱證述：那時候我們不做了，虧了以後我跟甲○
      ○、乙○○結算，實際上是乙○○出面來結算。（你跟乙
      ○○當面結算的時候，乙○○有沒有跟你說他可以代表甲
      ○○？）有，我有跟甲○○通過電話1 次... （結帳有沒
      有什麼文件留存下來？）有，大概500 萬元左右，跟他們
      算的... 我台北有房子，當時我打算給乙○○500 萬元，
      就是把房子作價500 萬元過戶給他，抵償500 萬元的合夥
      的退款，我就交給乙○○去處理... 等語（本院93年度訴
      字第889 號案件94年3 月10日審判筆錄），則被告等人上
      開投資計畫失利，故拆夥結算等節，堪以認定。至於事後
      被告有無將羅國柱房屋作價款項歸還予告訴人，與被告是
      否侵占告訴人投資之790 萬元款項並非一事，尚難逕認被
      告侵占告訴人投資款790 萬元。被告因此認自己並未侵占
      告訴人790 萬元款項，亦非屬憑空捏造。
（六）按誣告罪之成立，以意圖他人受刑事處分虛構事實而向該
      管公務員申告為其要件，故其所訴事實，雖不能證明係屬
      實在，而在積極方面尚無證據證明其確係故意虛構者，仍
      不能遽以誣告罪論處，最高法院著有46年台上字第927 號
      判例可資參照。是必須證明告訴人係明知為虛構之事實而
      為申告，具有誣告之故意，始能論以誣告罪，如告訴人所
      訴事實，不能積極證明為虛偽，或因證據不充分，致被訴
      之人不受追訴處罰者，仍不得謂成立誣告罪。查本件被告
      確有購買土地之舉，而被告是否經手告訴人交付之790 萬
      元款項，並無足夠證據可認定此部分事實，是被告於94年
      度偵字第12220 號案件中具狀告訴稱：伊並未經手代轉甲
      ○○所說790 萬元，未侵占甲○○790 萬元等語，並無證
      據證明其虛構事實而提出告訴，尚難認被告明知為虛構之
      事實而為申告。
（七）再查，告訴人對被告於94年3 月10日告甲○○涉嫌誣告，
      及被告於94年12月26日告甲○○、羅國柱涉嫌偽證，所為
      涉嫌誣告罪，提出告訴，先經台北地檢署以97年度偵字第
      20188 號為不起訴處分，告訴人不服，聲請再議，經台灣
      高等法院檢察署檢察長認再議為有理由，發回台北地檢署
      續行偵查，嗣台北地檢署檢察官再以98年度偵續字第25號
      為不起訴處分，惟告訴人仍對該不起訴處分不服，聲請再
      議，惟就其告訴被告誣告告訴人及羅國柱涉嫌偽證部分，
      經台灣高等法院檢察署檢察長以98年度上聲議字第4192號
      命令認聲請人此部分再議為不合法，另行簽結，此有該命
      令在卷可參（98年度偵續一字第138 號卷第3 頁），則關
      於被告涉嫌誣告告訴人、羅國柱偽證部分，偵查程序業經
      終結，檢察官就此部分誤再為不起訴處分，即屬有誤，此
      部分程序既因告訴人先前之再議不合法而告終結，自不得
      再以聲請交付審判而使此部分之程序重新開啟，本院亦不
      應就該部分之實體內容而為審酌，附此敘明。
六、綜上所述，本院綜合卷內資料，認為本件被告涉犯誣告罪犯
    罪嫌疑不足，聲請人聲請交付審判所述之事由，尚未跨越起
    訴之門檻，揆諸前揭規定及說明所示，檢察官以被告犯罪嫌
    疑不足而為不起訴處分，並經台灣高等法院檢察署為駁回再
    議之處分，自屬允當。聲請意旨指摘駁回再議之處分不當，
    聲請交付審判，為無理由，應予駁回。
據上論斷，應依刑事訴訟法第258 條之3 第2 項前段，裁定如主
文。
中    華    民    國    99    年    8     月    6     日
              刑事第七庭    審判長法  官  林庚棟
                                  法  官  章曉文
                                  法  官  林欣苑
上正本證明與原本無異。
本裁定不得抗告。
                                  書記官  劉英芬
中    華    民    國    99    年    8     月    12    日

司法院資訊處製作；財團法人民間司法改革基金會備份。
